最高法院刑事判決　　　　　　　　　　　　　　　九十一年度台上字第四八五二號
　　上　訴　人　台灣高等法院檢察署檢察官
　　上 訴人 即
　　乙　○　○　○○○
　　　　　　　　黃　謙
　　被　　　告　丙○○
　　選任辯護人　曾丁壽律師
右上訴人等因自訴人等自訴被告誣告案件，不服台灣高等法院中華民國九十一年六月
十一日第二審更審判決（八十九年度重上更(五)字第三０七號，自訴案號：台灣台北地
方法院八十二年度自字第一五二號），提起上訴，本院判決如左：
    主  文
上訴駁回。
    理  由
本件原判決以上訴人楊聰吉、黃謙及自訴人楊希揚在第一審自訴意旨略以：自訴人楊
希揚（排行第四）之三兄楊希榮於民國七十八年九月間與被告丙○○（為楊希揚二兄
之媳）訂立合夥契約，在丙○○所有坐落台北市○○街四一號一樓房屋開設中西醫診
所，為期三年，至八十一年九月十九日止。二年餘期間合作尚稱愉快，八十一年六月
間楊希榮因患眼疾、高血壓等病，難以從事醫療事務，雙方同意提前終止醫事合夥契
約，約妥於八十一年七月二十五日下午赴丙○○處取回楊希榮之金條、現金、存摺、
醫師證件、書籍、匾額、醫療器具、病歷、衣物等。適楊希揚由彰化來，楊希榮年近
八十，乃邀楊希揚及六弟楊希聯同往，並著楊希聯之子楊聰吉開車前往搬運。及抵上
宅，丙○○自行開啟電動鐵門予楊希榮、楊希聯及楊希揚進入，楊聰吉往附近停車較
慢進入，當時尚有藥局生陳賜波在場。丙○○支陳賜波上二樓後，雙方交談，楊希榮
請楊希聯往取病歷等物，丙○○竟持不知何物重擊楊希聯臉部太陽穴，眼鏡打落全碎
，鮮血滿臉倒地，續用腳踹十餘下喊「打斷你一隻腳筒、用接的」。楊希榮、楊希揚
、楊聰吉見狀拉不開丙○○，致為其所逞。嗣雖拉開，警員前來，黃謙跟隨警員進入
（曾遭警禁止，經說明楊希榮等為舅父始准進入），急送楊希聯至長庚醫院轉馬偕醫
院急救，但已造成楊希聯受傷。嗣楊希聯、楊希榮於同年八月二十四日向台灣台北地
方法院自訴丙○○傷害、侵占等犯行（該院八十一年度自字第八九九號），同年九月
十六日庭期丙○○未應訊，同年十月二十一日丙○○具告訴狀略以「楊希榮於八十一
年七月二十五日下午四點多鐘，忽帶楊希聯、楊希揚、楊聰吉等人私自開啟房門闖入
，由楊希聯出手欲強取走房屋內之物件，伊認楊希聯非合夥人根本無權強取物件，加
以制止，不料楊希聯竟出手毆打伊頭部、續之拳腳交加，至使伊渾身傷痕，楊希聯係
犯刑法第二百七十七條之傷害罪」，告訴楊希聯一人傷害，案經台灣台北地方法院檢
察署八十一年度偵字第二三六五九號偵辦。八十一年度自字第八九九號案件於同年十
月二十一日庭訊時，楊希榮、楊希聯聲請傳訊目擊證人楊希揚、楊聰吉，丙○○聞訊
，恐楊希揚、楊聰吉證詞對其不利，丙○○竟惡向膽邊生杜撰事實，具同年十一月四
日追加告訴狀，列楊希榮、楊希聯、楊希揚、楊聰吉、黃謙五人為被告，改以：「楊
希榮未經許可，於八十一年七月二十五日夥同楊希聯、楊希揚、楊聰吉、黃謙五人強
行侵入診所，見伊隻身一人可欺，欲強行取走物品，伊以合夥契約未終止帳目未清，
除楊希榮外全係不相干之人，加以攔阻，楊希聯即一巴掌撾打伊，在場其他被告見狀
加入攻打行列，致伊成傷，被告五人顯已觸犯刑法第二百七十七條傷害罪及第三百零
六條侵入住宅罪。」，經台灣台北地方法院檢察署以八十一年度偵字第二四八一三號
案偵辦。嗣丙○○經於八十一年度自字第八九九號案件同年十一月九日庭提起反訴，
除列該案自訴人楊希榮、楊希聯為反訴被告外，併列楊希揚、楊聰吉、黃謙三人為反
訴被告，反訴意旨與八十一年十一月四日告訴狀完全相同 (即前述二四八一三號偵查
卷），當庭法官諭示楊希揚、楊聰吉、黃謙三人非該案自訴人不得提起反訴，丙○○
乃另具狀撤回。惟又再於同年十一月二十四日具自訴狀，列楊希揚、楊聰吉、黃謙三
人為被告，自訴傷害、無故侵入住宅（八十一年度自字第一二三四號），自訴意旨與
同年十一月四日追加告訴狀、同年十一月九日反訴狀完全相同，再次虛構事實誣告楊
希揚、楊聰吉、黃謙，該案於同年十二月十一日及十二月二十八日庭期，丙○○無故
不出庭，楊希揚、楊聰吉、黃謙詳具答辯狀，力陳丙○○係誣告心虛，丙○○乃具狀
撤回。惟丙○○確有虛構事實告訴、自訴楊希揚、楊聰吉、黃謙三人、無故侵入住宅
及傷害罪，因認丙○○涉有刑法第一百六十九條第一項之誣告罪嫌云云。惟訊之被告
丙○○矢口否認有誣告犯行，辯稱伊並未誣告，伊確實有遭楊希聯等人抓住毆打成傷
，當日楊希聯等人如何開啟電動門伊不知道，並不是伊開門讓他們進來的，伊原本只
有具狀告訴楊希聯一人（即八十一年十月二十一日之告訴狀是伊自己寫的）及反訴楊
希聯、楊希榮，其他的反訴狀與追加告訴狀及自訴狀均是律師（徐國勇）弄的，並非
伊提出，他們（指楊希榮等人）並沒有約好時間來搬東西，我聽到開門的聲音才下樓
查看，楊希聯我沒打他，是他打我，用力太過，自己跌倒，楊希聯跌倒後又爬起來打
我，楊希榮入房間拿東西，因燈光暗，他可能自己碰到東西跌倒，我並沒有打他，我
確實有被楊希聯打，我沒打他，是他自己跌倒被自己的眼鏡框給割傷云云。被告選任
辯護人則以：被告有三件案件委任徐國勇律師，另二件是徐國勇要增加律師費才這樣
告的，自訴狀本是空白的，是要用到辯護狀，結果弄到自訴狀，徐律師要新台幣二十
一萬元之律師費，被告不願給，自訴狀及撤回自訴均與被告無關，反訴狀亦未經被告
簽名蓋章，此與被告無關，而被告確有因受傷至慶生醫院住院治療，且黃謙雖事後趕
到，惟事前即與自訴人等有犯意之聯絡云云置辯。並聲請調閱上開自訴案之委任狀、
告訴案之委任狀、及當庭播放甲○○○○所提之錄音帶。按被告是否誣告楊希揚、楊
聰吉、黃謙部分，論述如後：調取八十一年度自字第八九九號、八十一年度偵字第二
三六五九號、八十一年度偵字第二四八一三號、八十一年度自字第一二三四號、八十
二年度偵字第一０四八號案卷（上述案卷之先後，係依分案之先後排列），並當庭勘
驗。經查：(一)八十一年度自字第八九九號案係楊希榮、楊希聯於八十一年八月二十四
日（以法院收文戳之日期為準，非係自訴人撰狀日期，以下各狀子之日期均同）具狀
自訴丙○○傷害，丙○○於同年十一月四日被傳喚到庭，且於是日委任徐國勇律師為
辯護人，並出具辯護委任狀（丙○○有在該委任狀簽名並蓋章，見該案卷第四十九頁
）。同日徐國勇律師亦出具閱卷聲請書（第四十八頁）請求閱卷。同年十一月九日丙
○○於庭訊時，提出委任狀（第五十五頁，其上有丙○○之簽名），委任徐國勇律師
為自訴傷害案第一審自訴代理人。徐國勇律師即於同年十一月九日書立反訴狀，記載
徐國勇律師為送達代收人，反訴楊希聯、楊希榮、楊希揚、楊聰吉、黃謙五人傷害及
侵入住宅，但該反訴狀只有蓋律師章，丙○○未簽名及蓋章於反訴狀上（見該案卷第
五十七頁至第五十八頁）。同年十一月二十日，該案審理時，丙○○以被告身分到庭
，報到單並未記載丙○○為反訴人，且筆錄中亦未記載丙○○有何提起反訴之文字（
見該案卷第六十八頁至第七十頁）。徐國勇律師亦於是日以丙○○辯護人之身分到庭
（見該案卷第六十八頁報到單所載），且徐國勇律師於當日提出陳明狀表示將對楊希
揚、楊聰吉、黃謙部分，另行提起自訴（按楊希揚、楊聰吉、黃謙三人並未對丙○○
自訴，楊希揚、楊聰吉、黃謙既非自訴人，當不得對該三人反訴）。但該陳明狀只蓋
徐國勇律師章，丙○○並未在其上簽名或蓋章（見該案卷第七十二頁至七十三頁）。
同年十一月十九日徐國勇律師書立陳報狀記載案號為八十一年度偵字第二三六五九號
及徐國勇律師為丙○○之送達代收人，敘明八十一年度偵字第二三六五九號案已提起
自訴，自訴案號為八十一年度自字第八九九號，惟該陳報狀僅蓋徐國勇律師章，亦未
經丙○○簽名或蓋章（見該案卷第七十六頁至第七十七頁），又徐國勇律師於同年十
二月九日書立閱卷聲請單請求閱卷（見該案卷第一０三頁），且於該案八十二年二月
十二日到庭為丙○○辯護（見該案卷第一三三頁及第一三九頁），但並未提出辯護理
由狀。(二)八十一年度偵字第二三六五九號案係丙○○於八十一年十月二十一日對楊希
聯提出告訴（告訴狀經丙○○蓋章，見該案卷第一頁至第二頁），該案於同年十月二
十九日調查時，丙○○未到，但徐國勇律師以告訴代理人之身分到庭，並提出告訴委
任狀（該告訴委任狀，有丙○○之簽名及蓋章，見該案卷第九頁至第十頁），惟徐國
勇律師於該案並未提出何告訴理由狀，該案於同年十一月二十一日經檢察官簽結，移
併台灣台北地方法院八十一年度自字第八九九號案件。(三)八十一年度偵字第二四八一
三號案係徐國勇律師於同年十一月四日以丙○○名義提出追加告訴，記載徐國勇律師
係送達代收人，告訴楊希聯、楊希榮、楊希揚、楊聰吉、黃謙五人傷害及侵入住宅（
因狀紙係記載追加告訴狀，而丙○○原即告訴楊希聯，故狀紙雖記載被告為五人，但
台灣台北地方法院檢察署只將楊希榮、楊希揚、楊聰吉、黃謙四人之名字記載在卷面
上），該狀紙僅蓋徐國勇律師章，丙○○沒有簽名及蓋章，亦未附委任狀，狀首記載
為「刑事追加告訴狀」，案由寫：「依法提起反訴事」，理由則寫「爰提起本件告訴
」，狀尾則記載：「狀呈台灣台北地方法院檢察署」（見該案卷第一頁至第二頁）。
該案於同年十一月十六日調查時丙○○及徐國勇律師均未到庭，同年十一月二十四日
書立陳報狀，本件已提起自訴（丙○○有蓋章，且該陳報狀原記載楊希聯、楊希榮、
楊希揚、楊聰吉、黃謙五名被告之姓名，但楊希聯、楊希榮部分被以立可白塗掉，見
該案卷第四十八頁至第四十九頁）。檢察官於同年十一月二十五日將該案簽結，移併
自訴案（見該案卷第五十六頁）。(四)八十一年度自字第一二三四號案係徐國勇律師以
丙○○自訴代理人及送達代收人之身分，於同年十一月二十四日具狀自訴楊希揚、楊
聰吉、黃謙傷害及侵入住宅，該狀紙丙○○有蓋章，但卷內沒有委任自訴代理人之委
任狀（見該案卷第一頁至第二頁）。該案於同年十二月十一日及十二月二十八日調查
時徐國勇律師及丙○○均未到庭。徐國勇律師於同年十二月二十九日具狀撤回本件自
訴，但該撤回自訴狀並未經丙○○簽名或蓋章（見該案卷第四十一頁反面）。同年十
一月四日丙○○具狀否認撤回自訴，請求繼續開庭，但台灣台北地方法院以北院義刑
愛八一自一二三四字第三九六四二號函通知：本件自訴人經合法傳喚，無正當理由不
到庭，以撤回自訴論。(五)八十二年度偵字第一０四八號案係台灣台北地方法院辦理八
十一年自字第一二三四號案，因自訴人丙○○經合法傳喚未到庭，被視為撤回自訴，
將台灣台北地方法院檢察署移併自訴之八十一年度偵字第二四八一三號案卷退回，檢
察署即分八十二年度偵字第一０四八號案辦理（被告僅有楊希榮、楊希揚、楊聰吉、
黃謙四人，並未包括楊希聯），八十二年二月十八日徐國勇律師具狀表示八十二年度
偵字第一０四八號案，因曾自訴，請求鈞長將案移送台灣台北地方法院，後亦撤回自
訴，該案件理應結案（該狀紙蓋徐國勇律師章，並有丙○○之簽名，惟丙○○於九十
一年五月一日原審調查時否認該簽名係其本人之簽名，且該簽名與丙○○平日之簽名
，以肉眼觀之即明顯不同，見該案卷第十九頁至第二十頁及偵字第二三六五九號卷第
九頁反面，丙○○委任徐國勇律師為告訴代理人之委任狀反面上之簽名、自字第八九
九號卷第五十五頁，丙○○委任徐國勇律師為自訴代理人之委任狀反面之簽名，以及
歷來丙○○之簽名及九十一年五月一日丙○○之簽名）。該案因為該狀之緣故，檢察
官即以係告訴乃論之案件，因撤回告訴，而於八十二年二月二十日為不起訴處分，丙
○○於同年三月二十二日收受不起訴處分書後，未為任何表示，遲至八十六年三月八
日具狀聲請再議，表明伊並未委任徐國勇律師代理本案，起訴狀及撤回狀，均未經其
簽名或蓋章，伊不知情始被撤回，惟台灣台北地方法院檢察署以本件逾期再議，予以
駁回。(六)經核閱前述五件案卷，發現丙○○曾委任徐國勇律師者，有三次，一次是八
十一年度自字第八九九號案，丙○○於八十一年十一月四日以被告之身分委任徐國勇
律師為辯護人，並出具辯護委任狀；又丙○○在同案於同年十一月九日庭訊時，當庭
提出委任狀，委任徐國勇律師為自訴傷害案第一審自訴代理人（按丙○○在該案係被
告，則其所謂自訴，應係反訴之意）；八十一年度偵字第二三六五九號案，丙○○於
八十一年十月二十一日對楊希聯提出告訴，委任徐國勇律師為告訴代理人。則依據委
任狀只有三份，當知被告丙○○委任徐國勇律師僅只三件委任而已，該三件委任，即
為被告丙○○被自訴傷害案（八十一年度自字第八九九號）之辯護人；自訴（應係反
訴，因係在八十一年度自字第八九九號案庭訊時提出該委任狀，而非於另行具狀自訴
時，附在自訴狀之後，則係反訴明矣，即為八十一年度自字第八九九號案之反訴）之
反訴代理人，以及丙○○告訴楊希聯案（八十一年度偵字第二三六五九號案）之告訴
代理人，亦即丙○○委任徐國勇律師僅係在八十一年度自字第八九九號及八十一年度
偵字第二三六五九號二案而已。至於八十二年度偵字第一０四八號，是台灣台北地方
法院退回台灣台北地方法院檢察署，另行分案；八十一年度偵字第二四八一三號係依
據徐國勇律師具名之追加告訴狀而分案，該狀紙未經丙○○簽名或蓋章，僅蓋有徐國
勇律師章，狀首記載「追加告訴」，狀內卻記載「為八十一年度自字第八九九號傷害
案件反訴」，並向台灣台北地方法院檢察署遞狀，則丙○○究竟是否有追加告訴楊希
榮、楊希聯、楊希揚、楊聰吉、黃謙四人之意，實值懷疑。該等追加告訴狀及反訴狀
所訴之傷害及侵入住宅罪，皆屬告訴乃論之罪，如未經告訴人或反訴人簽名蓋章，能
否發生訴追之效力，應為律師所熟知，則上開追加告訴狀及反訴狀，如確係由丙○○
委任徐國勇律師所撰寫提出，豈有未由丙○○簽名蓋章或出具委任狀之理？而由前之
所述，追加告訴狀，未經丙○○簽名或蓋章，且未附委任狀，適足證明丙○○未委任
徐國勇律師告訴楊希揚、楊聰吉、黃謙及楊希榮。自不能因徐國勇律師之錯誤，即認
定丙○○虛構實事誣告楊希揚、楊聰吉、黃謙三人。再八十一年度自字第一二三四號
案之八十一年十一月二十四日自訴狀，雖具狀人欄蓋有丙○○之印章，但撰狀人欄仍
記載自訴代理人徐國勇律師及以徐國勇律師為送達代收人，卻未附具丙○○之委任狀
，該自訴案係以丙○○（即該案自訴人）經合法傳喚，無正當理由不到庭，以撤回自
訴論終結，且徐國勇律師於同年十二月二十九日提出撤回狀，亦未加蓋丙○○之印章
或簽名情形（見一審卷第二八｜三三頁、台北地院義刑愛八一自一二三四字第三九六
四二號函、一審(三)卷(一)第七四｜七六頁）。依經驗法則，律師受任為當事人撰狀或訴
訟，其所撰寫之書狀必有加蓋當事人之印章，或由當事人出具委任狀，始能提出。丙
○○如有自訴楊希揚、楊聰吉、黃謙之意思，何以不附委任狀，徐國勇律師在該案無
委任狀，即非為代理人，何以撤回狀未加蓋丙○○之印章，應不能發生撤回之效力，
律師應能熟諳，何以未加蓋丙○○印章而提出？且依前勘驗之所見，徐國勇律師並未
提出任何告訴理由狀、反訴理由狀。而八十一年度自字第一二三四號案之同年十一月
二十四日自訴狀，雖具狀人欄蓋有丙○○之印章，但撰狀人欄仍記載自訴代理人徐國
勇律師及以徐國勇律師為送達代收人，卻未附具丙○○之委任狀，前已敘明，則丙○
○辯稱，是律師要伊在空白之狀紙上蓋章，伊以為要做答辯狀或反訴狀用（伊在八十
一年度自字第八九九號案係屬被告及反訴人），不知道律師拿去做自訴狀一節堪可採
信，否則在該自訴狀（八十一年度自字第一二三四號案）之後，何以未附委任自訴代
理人之委任狀。再台北律師公會根據丙○○之請求就其委任徐國勇律師之情形加以調
查，亦認定徐國勇律師於八十一年度自字第八九九號案反訴時，將未提起自訴之第三
人誤列為反訴被告；於八十一年度偵字第二四八一三號之告訴狀、八十一年度自字第
一二三四號之撤回自訴狀，並未依法提出委任狀，而僅以代理人之名義為用印之行為
，有違反律師倫理規範之情形。此有原審向該律師公會調閱之案卷可憑，雖律師公會
調查結果仍認丙○○在八十一年度偵字第二四八一三號、八十一年度自字第一二三四
號案有委任徐國勇律師自訴及告訴云云。徐國勇律師到庭稱：「……反訴也是委任我
，但狀紙是否我寫我不記得，……反訴狀未蓋章之原因已不記得了，……狀子未簽名
之因我現在想不起來，……我是經過被告同意才撤回，……」，等與律師受任為當事
人處理訴訟案件之經驗與事理有違之詞，此或為徐國勇律師避免其責任之說詞，但依
前述五件案卷勘驗之所見，丙○○僅在八十一年度自字第八九九號案委任徐國勇律師
為辯護人及反訴代理人，及於八十一年度偵字第二四八一三號案委任徐國勇律師為告
訴代理人而已。並無另外再於八十一年度偵字第二四八一三號、八十一年度自字第一
二三四號委任徐國勇律師為告訴代理人、自訴代理人。從而八十一年度偵字第二四八
一三號（含八十二年度偵字第一０四八號，被告係楊希榮、楊希揚、楊聰吉、黃謙四
人）及八十一年度自字第一二三四號案（被告係楊希揚、楊聰吉、黃謙三人）既非丙
○○提出告訴或自訴，即不能科以誣告罪。復就丙○○是否有誣告楊希榮、楊希聯部
分，論述如後：丙○○固有在八十一年度偵字第二四八一三號案告訴楊希聯傷害以及
在八十一年度自字第八九九號案反訴楊希聯、楊希榮傷害及侵入住宅（八十一年十一
月九日之反訴狀雖未經丙○○簽名或蓋章，但丙○○在該案已委任徐國勇律師為反訴
代理人，故該反訴狀只蓋徐國勇律師章，亦發生反訴之效力）。惟查：(一)、按誣告罪
之成立，以意圖使人受刑事處分，而為虛偽之告訴者為要件，所謂虛偽係指明知無此
事實故意捏造而言，若告訴人誤認有此事實或以為有此嫌疑，自不得指為虛偽，即難
科以本罪。訊之丙○○堅決否認有誣告故意，辯稱伊當日確實有遭楊希聯等人毆打成
傷，造成腦震盪，在慶生醫院住院至八月三日始出院等語，並提出慶生醫院之診斷證
明書二紙（附於一審卷第三十六、三十七頁）、慶生醫院病患就醫資料表、慶生醫院
勞保門診病歷表影本各一紙（附於一審卷第一四五頁至一四八頁）為證，參以證人即
慶生醫院醫生黃金生到庭證稱「當時被告有受傷，由八十一年七月二十五日至八十一
年八月三日住院」；「因懷疑她有輕微腦震盪，所以要她住院觀察」；「依我紀錄她
當時是說她傷是拳頭打的」；「……住院中間病人有請假出去，是七月三十日及七月
三十一日二天，出院日為八月三日」等語在卷（見原審上訴卷八十二年十二月十六日
訊問筆錄），參以楊希揚、楊聰吉均不否認見丙○○自皮包取出不明物體毆打楊希聯
時，其二人上前拉住丙○○加以阻止（見八十一年度自字第八九九號案五十九至六十
二頁），而丙○○所提出之診斷證明書上亦明載其在左上胸部有瘀血腫傷勢一處（０
｜六公分），頭部挫傷併輕微腦振盪，核與其在一審所陳述情節相符。證人陳賜波雖
供證稱：「聽見爭吵，下樓後，事已過去，楊希聯腳受傷，丙○○無傷，未聽說羅女
被打，事情發生兩、三天內丙○○未住院，我在路上遇見她」等語（見原審上訴卷八
十二年六月十四日訊問筆錄），然丙○○受傷瘀血處既係在左胸前方肩胛骨附近處，
勢必有衣服遮住而難以一目了然，亦無法自外觀看出，其為女性，證人亦不便翻開其
之衣服以察看是否受傷，從而證人陳賜波所述未見其受傷之證言，尚難作為其未受傷
之證明，至於證人汪彩鑾雖亦結證稱：「伊住慶生醫院好多次，伊不認識也不記得丙
○○其人」（見同上卷八十二年七月五日訊問筆錄），然查證人汪彩鑾不可能認得所
有在慶生醫院治療之病人，依其所證述亦難據以作為丙○○未受傷之證明，其反訴楊
希聯、楊希榮傷害部分固經無罪判決確定（原審八十二年度上易字第二四二四號），
然該判決係以丙○○之頭部挫傷、腦震盪尚無證據可認係楊希聯、楊希榮以手掌毆打
所造成而為無罪之諭知，該判決並未否定其有頭部挫傷、腦震盪之事實，故其所指事
發當日身體有受傷一節堪認並非憑空捏造，則其憑此傷勢提出告訴，揆之前揭說明意
旨，尚難認其虛構事實誣告楊希聯、楊希榮傷害罪。(二)、至於侵入住宅部分，丙○○
辯稱伊未打開鐵捲門，伊是在樓上聽見鐵捲門轉動聲才下樓察看，見自訴人等自己開
門入內等語。查楊希揚、楊聰吉、黃謙雖指稱是丙○○同意與楊希榮終止合夥，並電
邀楊希榮前往搬取自有物品，楊希榮乃偕自訴人前往，由丙○○開啟電動門而進入屋
內云云。惟據證人陳賜波於原審另案八十二年度上易字第二四二四號傷害案件中結證
稱：伊受僱於丙○○及楊希榮診所配藥，診所由楊希榮負責看診，丙○○有時也會幫
忙配藥，老闆他們自己也有鑰匙等語。該案之反訴被告楊希聯復稱：當時伊進去，丙
○○與楊希榮在講話，伊去拿病歷表，丙○○不讓伊拿，突然出手打伊額頭，又用腳
踢伊，伊才受傷各情（見該卷第一九三、一九五頁）。如自訴人等上開所指丙○○邀
楊希榮前往搬取自有物品，楊希榮始偕同自訴人前往，由丙○○開啟電動門，楊希榮
等人始得進入非虛，衡情丙○○當無阻止拿取病歷之理；而丙○○與楊希榮合夥經營
診所之合約雖提前終止但尚未會帳，且雙方均有鑰匙，衡情亦無由丙○○開啟電動門
，自訴人始得進入之理，是自訴人等所指各節，與常情有悖，丙○○之辯解非不可採
信。其既係誤認自訴人等之行為係屬無故侵入住宅而為反訴，亦難謂為虛偽之告訴。
此部分自亦不能科以誣告之責。因而撤銷第一審對丙○○論罪科刑之判決，改判諭知
丙○○無罪，已詳載其證據取捨及認定丙○○犯罪不能成立之理由綦詳，經核於法尚
無違誤。檢察官獨立上訴意旨略稱：證人徐國勇於原審及前審證稱：「寫完狀紙後，
都是我事務所的小姐要通知丙○○來蓋章……這些都有經過丙○○看過」、「（沒有
蓋章）是事務所小姐漏了，沒有通知他（指被告）來蓋章，就向法院遞狀」、「……
要對楊希揚等人提起自訴是丙○○的意思」、「狀子都有問過被告後才寫好的」等語
，顯然律師不可能在已約定好之委任內容及費用，自行追加自訴及告訴多人。況被告
於一、二審時未稱其未自訴、告訴自訴人等犯罪，係律師弄錯所致；反仍堅指自訴人
等與楊希榮、楊希聯等人事先商議如何至被告家取回病歷表等物，及如何毆打被告，
其並未誣告；自訴人等確有聯手打被告，黃謙和他們共同串通來害被告等語，迄上更
(一)時始由辯護人以徐國勇律師處理狀紙不當，並非均經被告委任提出一節答辯，其辯
解顯有不實，亦違常情，原審採為被告無罪之理由，顯有違證據經驗法則而有判決適
用法則不當之違法情形云云。另乙○○○○○、黃謙共同上訴意旨略稱：按之事理，
徐國勇不可能未受委任而自我擔任為告訴、反訴、或自訴代理人，其非本於丙○○之
意思與陳述，更不可能撰寫告訴、反訴或自訴狀。而各該告訴、反訴或自訴均以丙○
○之名義為之，縱有丙○○未蓋章或未附委任狀情事，其仍非無為告訴、反訴或自訴
之意思，且徐國勇已到庭證實確受委任方為各該訴訟行為，全部告訴、自訴、反訴均
是丙○○之意思，丙○○否認委任徐律師，匪夷所思，應不足採。原審悉未著墨徐國
勇之證詞及丙○○承認之事實，說明不足採之理由，自有判決不載理由及理由矛盾之
違背法令等語。然依證人徐國勇所稱其係「寫完狀紙後，都是我事務所的小姐要通知
丙○○來蓋章，這些都有經過丙○○看過。」等語，但又稱：「（沒有蓋章）是事務
所小姐漏了，沒有通知他（指丙○○）來蓋章，就向法院遞狀。」等語，顯有矛盾，
且有關告訴狀、反訴狀或自訴狀，如未經當事人簽名或蓋章，或未經出具委任狀予受
任人，即不足證明該當事人有提出告訴、反訴或自訴之意思，或有委任受任人為訴訟
行為，則原判決對於徐國勇所為與經驗及事理有違之證詞，不予採信，而認台灣台北
地方法院檢察署八十一年度偵字第二四八一三號、台灣台北地方法院八十一年度自字
第一二三四號案，並非丙○○提出告訴或自訴，不能科以誣告罪，已說明其理由甚詳
，並無理由不備或理由矛盾之違背法令情形。上訴人等上訴意旨猶執徐國勇之證詞，
對於原審採證認事之職權行使及原判決已明白論斷之事項，任意指摘原判決違背法令
，難謂有理由，應均予駁回。
據上論結，應依刑事訴訟法第三百九十六條第一項，判決如主文。
中      華      民      國    九十一    年      八      月    二十九    日
                              最高法院刑事第八庭
                                  審判長法官  莊  登  照
                                        法官  洪  明  輝
                                        法官  黃  一  鑫
                                        法官  魏  新  和
                                        法官  林  秀  夫
      右正本證明與原本無異
                                              書  記  官
中      華      民      國    九十一    年      九      月      四      日
